【裁判字號】    90,上,563
【裁判日期】    900807
【裁判案由】    債務不履行損害賠償
【裁判全文】
臺灣高等法院民事判決                                九十年度上字第五六三號
      上    訴    人
      即附帶被上訴人  甲○○
      即附帶  上訴人  明緯建設股份有限公司
      法  定  代理人  張文琛
右當事人間債務不履行損害賠償事件，上訴人對於中華民國九十年三月二十一日臺灣
臺北地方法院八十九年度訴字第四三七六號第一審判決提起上訴，被上訴人並提起附
帶上訴，本院判決如左：
      主      文
原判決關於駁回甲○○左列第二項之訴部分，並該訴訟費用之裁判均廢棄。
明緯建設股份有限公司應再給付甲○○新台幣柒萬貳仟貳佰伍拾元，及自民國八十九
年十月二十五日至清償日止，按年息百分之五計算之利息。
甲○○其餘上訴及明緯建設股份有限公司之附帶上訴均駁回。
第一、二審（含附帶上訴部分）訴訟費用，除確定部分外，由明緯建設股份有限公司
負擔十三分之一，餘由甲○○負擔。
      事實及理由
一、本件上訴人主張：(一)其於民國八十九年五月三十日與被上訴人即附帶上訴人（下
    稱被上訴人）簽訂買賣契約，向被上訴人購買坐落台北市○○段○○段六一一地
    號土地應有部分萬分之八五九及其上建號第三三三四號，門牌號碼台北市○○街
    二六巷一號三樓之一（下稱系爭房地）及汽車停車位、機車停車位各乙位，總價
    新台幣（下同）二千二百五十萬元。依約被上訴人本應於八十九年六月三十日前
    交付系爭房地（含附屬配備），然兩造嗣以傳真書面約定附屬配備部分因上訴人
    進行裝潢工程之故同意暫不安裝，但應於上訴人通知被上訴人進場安裝時起二週
    內安裝完畢，上訴人乃於同年七月十四日通知被上訴人安裝附屬配備，被上訴人
    即應於同年月二十八日安裝完畢，惟被上訴人竟遲至同年九月十七日始完成安裝
    ，且迄未將公共設施點交予管理委員會，顯已構成交屋遲延。依兩造買賣契約第
    十一條約定，被上訴人每日應賠償逾期違約金房地總價二千二百五十萬元之千分
    之零點五，即一萬一千二百五十元，故被上訴人因交屋遲延應給付上訴人違約金
    共計五十八萬五千元（就此部分請求，上訴人於本院減縮為共計五十七萬三千七
    百五十元），且本件並無違約金過高應予酌減之問題。(二)又上訴人購買位於系爭
    大樓地下二層編號八號汽車停車位，因相鄰九號停車位寬度不足合約約定之二點
    二五公尺，由於該二號車位上下車開關車門之空間相互影響，九號車位寬度不足
    ，系爭八號車位亦有減少通常效用及不具約定品質之瑕疵，依民法第三百五十九
    條、第三百六十條規定，上訴人得請求減少停車位價金一百零五萬元（就此部分
    請求，上訴人於本院減縮為二十萬元）。另因停車位迴車道之迴轉半徑不足五公
    尺，前方車道寬度不足五點五公尺，致上訴人停車不便而有減少效用、價值及不
    符約定之瑕疵，依瑕疵擔保責任請求被上訴人賠償增加之保險費用二十三萬五千
    五百九十三元、停車時間之耗費二十二萬八千元。(三)再被上訴人於八十九年十月
    二日惡意破壞系爭房地電源，致系爭房地無電力可供裝潢使用，侵害上訴人權利
    ，依民法第一百八十四條，請求上訴人賠償裝潢工資一萬二千五百元、裝潢獎金
    四萬元計五萬二千五百元之斷電損害金，及自八十九年十月二日起至同年月二十
    日止相當於租金之損害十三萬元（就此部分租金請求，上訴人於本院減縮為三萬
    九千元），並應將電源修復。爰求為判命(一)被上訴人應給付上訴人二百二十八萬
    一千零九十三元，及自起訴狀繕本送達翌日起至清償日止，按週年利率百分之五
    計算之利息。(二)被上訴人應將門牌號碼為台北市○○街二六巷一號三樓之一建物
    之電源開關修復，回復電力供應之判決。（上開請求，原審判命被上訴人應給付
    上訴人三萬八千二百五十元，及自八十九年十月二十五日起至清償日止，按週年
    利率百分之五計算之利息，而駁回上訴人其餘之訴）。上訴人並於本院上訴聲明
    ：(一)原判決關於駁回左列第二項之訴之部分廢棄。(二)被上訴人應再給付上訴人一
    百二十九萬零五百九十三元（原上訴聲明請求應再給付一百三十八萬一千五百九
    十三元，嗣於九十年六月二十日上訴理由狀中減縮上訴聲明），及自八十九年十
    月二十五日起至清償日止，按週年利率百分之五計算之利息。(三)如獲勝訴判決，
    上訴人願供擔保，請准宣告假執行。另就對造之附帶上訴答辯聲明：附帶上訴駁
    回。
二、被上訴人則以：(一)系爭房地所有權移轉登記暨房屋之點交、鑰匙之交付，早於八
    十九年六月底前完成，僅部分配備經上訴人書面同意，暫不安裝，嗣於八十九年
    七月間即安裝完畢。況依兩造八十九年六月二十日所發傳真函內容之真意，上訴
    人須於「裝潢完工前一個星期」發函通知被上訴人安裝，始生通知之效力，上訴
    人並非於裝潢完工前一個星期通知，故不生通知之效力，自不負於該通知後二個
    星期內完成附屬設備之義務。又系爭房地之公共設施早遵期完工且交付住戶使用
    ，亦無給付遲延之情事。(二)系爭停車位及車道寬度、停車位迴車道之迴轉半徑，
    均符合建築技術規則，否則，自不可能取得使用執照且上訴人於締約前亦查看過
    系爭停車位，被上訴人就此並無瑕疵擔保責任。(三)另上訴人並未於八十九年十月
    二日破壞系爭房地之電源開關各等語資為抗辯。並於本院附帶上訴聲明：(一)原判
    決不利於被上訴人部分廢棄。(二)右廢棄部分，上訴人於第一審之訴及假執行之聲
    請均駁回。另就對造之上訴答辯聲明：上訴駁回；如受不利之判決願供擔保請准
    宣告免為假執行。
三、查上訴人主張其於八十九年五月三十日與被上訴人簽訂買賣契約，向被上訴人購
    買坐落台北市○○段○○段六一一地號土地，應有部分一萬分之八五九，及其上
    建號第三三三四號，門牌號碼為台北市○○街二六巷一號三樓之一及地下二層編
    號八之汽車停車位、地下一層編號一之機車停車位各乙位，總價為二千二百五十
    萬元。兩造嗣以傳真書面約定附屬配備部分因上訴人進行裝潢工程，故同意暫不
    安裝，被上訴人於書面傳真中表明上訴人「應於裝潢完工前一禮拜內通知本公司
    ，本公司隨即配合進場安裝」。上訴人於接獲該傳真後，隨即於其上簽名蓋章簽
    認，惟於其上附加「本公司『應於兩週內』隨即配合進場安裝『完畢』。」後傳
    真於被上訴人，嗣上訴人於同年七月十四日再傳真通知被上訴人進行安裝附屬配
    備等情，業據其提出不動產買賣契約書、傳真函為證（見原審卷第二十頁、第二
    十六頁、第二十七頁），復為上訴人所不爭執，自堪信為真實。是本件所應審究
    者厥為(一)本件被上訴人是否有交屋及交付公共設施遲延之情事？若有，依買賣契
    約第十一條所定之違約金是否過高而應予酌減？(二)又被上訴人是否因系爭汽車停
    車位、車道及停車位迴車道有物之瑕疵，而應負物之瑕疵擔保責任？(三)上訴人是
    否得以被上訴人故意破壞系爭房地電源為由，請求侵權行為損害賠償？茲詳述如
    後：
  (一)被上訴人有交付遲延情事，而應給付上訴人違約金：
  １、兩造買賣契約第七條約定：「乙方（指被上訴人）應於八十九年六月三十日前
      通知交屋且三天內乙方應負責將房屋點交與甲方（指上訴人）。房屋之點交以
      現狀為準，並應依乙方廣告及建材設備所載」，有該契約書附卷可稽，依上開
      約定，被上訴人本應於八十九年六月三十日前完成系爭房屋之結構體及其內配
      備並交付予上訴人，亦即上開附屬配備之交付義務亦含括於系爭房屋之交付義
      務內，從而被上訴人抗辯其於八十九年六月底前完成系爭房地之所有權移轉登
      記暨房屋之點交、鑰匙之交付後，即無交屋遲延之情事，尚不足採。
  ２、依兩造契約之約定，被上訴人原應於八十九年六月三十日前交屋並交付一切設
      備，惟被上訴人於六月二十日即距契約約定交屋日前十日，發送傳真與上訴人
      ，請求上訴人同意就監控器、子母防盜門、室內實木門、紗窗及紗門、木質地
      板（臥室）、後陽台曬衣架、衛浴設備、整體廚具、電梯內地坪、停車場內讀
      卡機、二十四小時ＣＣＴＶ監控系統、每戶室內彩色電視對講保全主機等部分
      設備暫不安裝，先行交屋，並載明如上訴人不同意，被上訴人仍將於交屋前安
      裝完畢；．．．惟應於上訴人裝璜完工前一個禮拜通知被上訴人進場安裝，（
      見原審卷第二十七頁）然被上訴人於收受該傳真後，於其上加註應於上訴人通
      知後兩週內進場安裝完畢，並回傳於被上訴人，被上訴人收受回傳之傳真後，
      並未有反對之意思表示，此既屬被上訴人所不爭執，由此可見附屬配備依買賣
      契約第七條之約定，本應於八十九年六月三十日前完成，已如前述，嗣被上訴
      人以傳真提出延後交付之要約，上訴人於傳真加註而將該要約變更承諾之，依
      民法第一百六十條規定，視為拒絕原要約而為新要約，被上訴人則於收受新要
      約後未為反對之意思表示，衡情應認被上訴人已默示承諾，故兩造就「系爭附
      屬配備應於上訴人通知被上訴人安裝之日起二週內安裝完畢」已達成新合意。
      嗣上訴人既於同年七月十四日通知被上訴人安裝附屬配備，依上開新約定，被
      上訴人應於同年月二十八日完成前開附屬配備之安裝。被上訴人雖抗辯被上訴
      人於傳真中既表明上訴人裝潢完工前一星期通知被上訴人，被上訴人應於二週
      內進場安裝完畢，上訴人就其裝潢工程於八十九年八月三十一日始進料開工之
      事實並不否認，故上訴人於八十九年七月十四日發函通知之時，既非裝潢完工
      前一星期內，停止條件尚未成就，其通知不生效力。又上訴人裝潢工程既尚未
      開工，被上訴人為避免附屬配備受損，自不敢進場安裝附屬配備云云。然被上
      訴人在傳真中表明應於裝潢完工前一星期通知安裝，其目的僅在避免先行裝設
      之附屬配備遭嗣後之裝潢工程所破壞，此與民法第九十九條所謂附停止條件之
      法律行為自不相當。茲上訴人既已發函通知被上訴人進場安裝，被上訴人即應
      依約於二週內安裝完畢，縱當時上訴人裝潢工程尚未開始，日後裝潢工程恐有
      損及附屬配備之虞，亦為上訴人自行負責，被上訴人不得以此為由遲不進行附
      屬配備之安裝，是其上開抗辯，並不可採。
  ３、被上訴人於原審八十九年十一月十七日所提出之答辯狀已自認「本件系爭房地
      之所有權移轉登記暨房屋之點交、交鑰匙之交付，係早於民國八十九年六月底
      前完成，僅有部分配備因考量原告室內裝潢之需求，為配合原告內裝潢之時程
      ，並經原告書面同意下，將部分較高價值之配備保留暫緩安裝，且於八十九年
      九月間早已安裝完成」（見原審卷第五十五頁）。雖被上訴人抗辯此自認與事
      實不符，並聲請訊問證人即工地主任余友仁以證明係於八十九年七月間完工。
      唯據余友仁在本院證稱已不知完工時間（見本院卷第一０四頁），此外，被上
      訴人復不能證明此自認與事實不符，或經對造同意，自不得撤銷其自認，是上
      訴人主張被上訴人遲至八十九年九月十七日始完成附屬配備之安裝乙節，自屬
      可採。
  ４、兩造約定系爭附屬配備應於八十九年七月二十八日前安裝完畢，而被上訴人至
      八十九年九月十七日始完成上開附屬配備之安裝，又依買賣契約第七條該等附
      屬配備乃包括於被上訴人之交屋義務內，從而上訴人依買賣契約第十一條「乙
      方如逾期交屋，應按本房地總價千分之零點五支付違約金予甲方」之約定，請
      求被上訴人給付逾期違約金，自有所據。查系爭房地總價為二千二百五十萬元
      ，已如前述，以上開約定標準計算每日遲延違約金即為一萬一千二百五十元，
      自八十九年七月二十九日起（因被上訴人若於八十九年七月二十八日當日交付
      ，尚不構成遲延，是上訴人自八十九年七月二十八日起算遲延違約金，即有未
      洽）至八十九年九月十七日止，共五十一日，逾期違約金計為五十七萬三千七
      百五十元。惟按「債務已為一部履行者，法院得比照債權人因一部履行所受之
      利益，減少違約金」，民法第二百五十一條定有明文。查上訴人自承除上開附
      屬配備外，系爭房地所有權移轉登記、代用門鑰匙之交付（因正式大門屬於上
      開延後安裝之附屬配備內，有前開傳真在卷可憑）等已於八十九年六月底前交
      付，將房子交給上訴人進行裝潢等語（見原審九十年一月十九日言詞辯論筆錄
      參照），換言之，被上訴人已在約定期限前將系爭房地之主要價值部分交付上
      訴人，僅前開附屬配備有所遲延，上訴人於八十九年六月三十日後亦已得就系
      爭房屋進行裝潢工程而為利用。又上訴人主張被上訴人遲延安裝附屬設備，致
      系爭房屋損失每月租金約為六萬五千元，此為被上訴人所不爭執，並有上訴人
      所提出之雨揚股份有限公司台北市大安區房屋出租租金資料一份在卷可參（見
      原審卷第一五０頁）。依此相當租金每月六萬五千元損失計算，遲延五十一日
      計損失租金十一萬零五百元。本院參酌上情，原約定違約金，尚屬過高，認上
      訴人依上開契約第十一條得請求被上訴人給付逾期違約金應酌減為十一萬零五
      百元為適當。
  (二)被上訴人就系爭停車位車道及停車位車道不負物之瑕疵擔保責任：
    １、依本件買賣契約附圖所示，系爭車位之寬度為二點二五公尺（見原審卷第二
        十五頁），而原審至現場勘驗結果其車位寬度為二點二八公尺（見原審卷第
        一０一頁勘驗筆錄），是系爭車位並無寬度瑕疵至明。至於鄰近之他人車位
        寬度是否不足，自屬他人與對造之問題，不得據為爭執。
    ２、又依勘驗筆錄所載：「系爭車位前方有五米五的空間，且沒有其他車位，．
        ．．。鑑定人稱建築技規則建築施工編第六十一條第一項第三款的立法目的
        在於前方有足夠空間讓車子行走，認為車子前方有五米五的空間即符合規定
        。」故被上訴人提供之車位已符合建築技術規則設計施工編第六十一條第一
        項第三款之規定。另依該勘驗筆錄所載：「．．．系爭車道建築師依『施工
        參考圖』（如附圖）稱並無所謂『迴轉半徑』，現場也看不出來有迴轉半徑
        ，沒有辦法去測量」，足證，並無上訴人所謂系爭車道有『迴轉道不足五公
        尺』之瑕疵。
    ３、退步言之，縱系爭停車位迴轉道確有上訴人指稱之瑕疵，然上訴人係購買「
        成屋」而非尚未興建完成之「預售屋」，故本件係就現況點交。上訴人已自
        認就系爭停車位及緊鄰車位空間已至現場看過（見原審卷第一六九頁），其
        縱辯稱至現場看過，未經實際丈量，並無法得知確實之停車位寬度為何？惟
        上訴人以目測應已明白所買之停車位係屬小型車輛之停車位，今卻因事後購
        買大型之休旅車停放（見上開勘驗筆錄所載），而主張停車位有瑕疵，實有
        違誠信。依民法第三百五十五條第一項規定：「買受人於契約成立時，知其
        物有前條第一項所稱之瑕疵者，出賣人不負擔保之責」，上訴人既已至現場
        看過，即可知悉系爭停車位是否符合其停車之效用或價值，嗣後仍同意以之
        作為契約標的而與被上訴人締結買賣契約，未有任何保留，揆諸前揭法條，
        被上訴人就系爭停車位主張不負瑕疵擔保責任，自屬可取。上訴人請求被上
        訴人負物之瑕疵擔保責任，給付減少車位價金二十萬元，增加之保險費二十
        三萬五千五百九十三元，停車時間耗費損失二十二萬八千元，即非正當，不
        應准許。
  (三)被上訴人未故意破壞系爭房地電源，上訴人不得依侵權行為請求損害賠償：
    １、按當事人主張有利於己之事實者就其事實有舉證之責任，民事訴訟法第二百
        七十七條前段定有明文。本件上訴人主張被上訴人破壞系爭房地電源，自應
        就此事實負舉證之責。
    ２、查上訴人主張此部分之事實，為被上訴人所否認，上訴人雖提出照片（見原
        審卷第二十九頁）並舉證人羅文宏為證，惟照片並無從清楚看出電源開關破
        壞之情形及為何人所破壞，又證人羅文宏於原審九十年三月七日到庭結證稱
        ：當天我在系爭房屋作木工，十一點半時被上訴人人員余先生跟我說要停電
        ，然後在十二點時就停電了等語，但亦證稱不知道為何停電，徵諸若被上訴
        人蓄意破壞電源損害上訴人，依常情應不會事先告知為上訴人進行裝潢之工
        人，是應認被上訴人並無為損害上訴人而故意破壞電源之情，而構成民法第
        一百八十四條第一項前段「因故意或過失不法侵害他人之權利」或後段「故
        意以背於善良風俗之方法，加損害於他人」之要件。從而上訴人依民法第一
        百八十四條請求被上訴人賠償裝潢工資一萬二千五百元、裝潢獎金四萬元及
        自八十九年十月二日起至八十九年十月二十日相當租金三萬九千元之損害。
        即非正當，不應准許。
四、綜上所述，上訴人依買賣契約第十一條約定請求被上訴人給付逾期違約金十一萬
    五百元及自起訴狀繕本送達翌日，即八十九年十月二十五日起至清償日止按年息
    百分之五計算之利息，為有理由，應予准許，上訴人逾此部分之請求，為無理由
    ，不應准許。原審僅判命被上訴人給付上訴人三萬八千二百五十元本息應予維持
    外，其餘不足部分七萬二千二百五十元本息應再命給付。應再命給付部分，上訴
    人上訴意旨指摘原判決此部分不當，求予廢棄改判，為有理由，爰將原判決此部
    分廢棄改判如主文第二項所示。上訴人前述不應准許部分，上訴意旨指摘原判決
    此部分不當，聲明廢棄改判，不應准許，應駁回上訴，被上訴人就原審判決其敗
    訴部分，附帶上訴指摘原判決此部分不當，求予廢棄改判，亦無理由，併應駁回
    。上訴人勝訴部分未逾一百萬元，不得上訴第三審，經判決後已告確定，自無庸
    為准免假執行之宣告，併此附敘。
五、本件事實已臻明確，兩造其餘攻擊防禦方法及證據經予審酌，核與判決結果不生
    影響，爰不再逐一論述，併此敘明。
據上論結，本件上訴人之上訴為一部有理由一部無理由，被上訴人之附帶上訴為無理
由，依民事訴訟法第四百五十條、第四百四十九條第一項、第七十九條但書，判決如
主文。
中      華      民      國     九十     年      八      月      七      日
                            民事第八庭
                                審判長法  官  鄭  三  源
                                      法  官  黃  豐  澤
                                      法  官  王  淇  梓
右正本係照原本作成。
上訴人如不服本判決，應於收受送達後二十日內向本院提出上訴書狀，其未表明上訴
理由者，應於提出上訴後二十日內向本院補提理由書狀（均須按他造當事人之人數附
繕本）上訴時應提出委任律師或具有律師資格之人之委任狀；委任有律師資格者，另
應附具律師及格證書及釋明委任人與受任人有民事訴訟法第四百六十六條之一第一項
但書或第二項（詳附註）所定關係之釋明文書影本。
中      華      民      國     九十     年      八      月      九      日
                                      書記官  張  美  華
附註：
民事訴訟法第四百六十六條之一（第一項、第二項）：
對於第二審判決上訴，上訴人應委任律師為訴訟代理人。但上訴人或其法定代理人具
有律師資格者，不在此限。
上訴人之配偶、三親等內之血親、二親等內之姻親，或上訴人為法人、中央或地方機
關時，其所屬專任人員具有律師資格並經法院認為適當者，亦得為第三審訴訟代理人
。


司法院資訊處製作；財團法人民間司法改革基金會備份。
